【裁判字號】    91,訴,2886
【裁判日期】    920211
【裁判案由】    違反政府採購法
【裁判全文】
台灣台中地方法院刑事判決                        九十一年度訴字第二八八六號
    公  訴  人  臺灣臺中地方法院檢察署檢察官
    被      告  上永鉦營造有限公司
    兼  代表人  甲○○  男三十七歲（民國五十四年二月十四日生）
    被      告  德華營造有限公司
    代  表  人  乙○○  男四十.
    被      告  丙○○  男五十.
右列被告等因違反政府採購法案件，經檢察官聲請簡易判決處刑（九十一年度偵字第
一七三二三號），本院沙鹿簡易庭認不宜以簡易判決處刑，簽移本院刑事庭改依通常
程序審理判決如左：
    主  文
甲○○、丙○○共同意圖影響決標價格，而以協議之合意，使廠商不為價格之競爭，
各處有期徒刑陸月，如易科罰金，均以佰元折算壹日；均緩刑年。
上永鉦營造有限公司之代表人，因執行業務意圖影響決標價格，而以協議之合意，使
廠商不為價格之競爭，處罰金新臺幣伍萬元。
德華營造有限公司之代理人，因執行業務意圖影響決標價格，而以協議之合意，使廠
商不為價格之競爭，處罰金新臺幣伍萬元。
    事  實
一、緣甲○○與丙○○、徐源鴻二人分別為相識之土木營造業者，甲○○係上永鉦營
    造有限公司（下稱上永鉦公司）之負責人，丙○○為德華營造有限公司（下稱德
    華公司，登記負責人為乙○○）之實際負責人，徐源鴻則為寶璽營造有限公司（
    下稱寶璽公司）之負責人（乙○○、徐源鴻及寶璽公司均由檢察官另為不起訴處
    分）。於民國（下同）九十一年五、六月間，交通部台灣區○道○○○路局中區
    工程處（下稱國公局中工處）辦理「高速公路國道一號苗栗機房發電設施改善工
    程」（下稱改善工程，係於九十一年五月廿八日上網公告，並刊載於採購公報；
    開標日期為同年六月二十日下午二時），甲○○、丙○○二人得知改善工程之招
    標事項後，有意圍標該工程以得標，竟基於意圖影響決標價格之共同犯意聯絡，
    雙方協議各所負責經營之上永鉦公司、德華公司彼此間實際上不為價格競爭，並
    協議該工程得標後即由上永鉦公司、德華公司共同施作；甲○○因擔慮投標家數
    不足恐遭流標，另向徐源鴻借用寶璽公司之名義投標改善工程（此部分借牌陪標
    犯行未據公訴人提起公訴，詳如後述）；嗣後，甲○○、丙○○二人乃分別填載
    完成上永鉦公司、寶璽公司、德華公司之標封、標價清單等文件，甲○○並於同
    年六月十八日，指示不知情之會計卓蕙櫻填載取款條自上永鉦公司所有「台灣銀
    行台中港分行，帳號：000000000000」帳戶中提領新台幣（下同）
    七萬二千元轉帳，及自甲○○所有「台灣銀行台中港分行，帳號：000000
    000000」帳戶中提領十五萬五千元，並申請開立三張連號之台灣銀行本行
    支票三張（票號：ＦＦ0000000、ＦＦ0000000、ＦＦ00000
    00，面額分別為八萬元、七萬五千元、七萬二千元），分別作為寶璽公司、德
    華公司、上永鉦公司投標改善工程之押標金使用；旋於同日，將投標資料寄赴國
    公局中工處送件投標。俟開標當日（即同年月二十日），甲○○、丙○○二人親
    自到場參與開標；惟因國公局中工處承辦人員於開標審標過程中，發現該三家公
    司所繳交之押標金均為台灣銀行本行所開立之連號支票，懷疑有借牌陪標情事，
    乃當場宣佈廢標。
二、案經法務部調查局中部地區機動工作組報告台灣台中地方法院檢察署檢察官偵查
    聲請以簡易判決處刑，經本院沙鹿簡易庭簽移由本院普通刑事庭審理。
    理  由
一、右揭事實，業據被告甲○○、丙○○二人於法務部調查員中部地區機動工作組調
    查時、檢察官偵查中及本院審理時坦認不諱，且其二人之供述互核一致，並經證
    人卓蕙櫻、德華公司登記名義負責人乙○○、寶璽公司負責人徐源鴻於法務部調
    查員中部地區機動工作組調查時及檢察官偵查中證述明確，此外，復有上永鉦公
    司、德華公司與寶璽公司之標封與授權書影本，台灣銀行台中港分行之本行支票
    、取款憑條、本行支票申請書代收入傳票影本各三份、國公局中工處之押標金收
    據影本三份、開標參加廠商簽名表與廢標紀錄影本一份及廢標公告通知函影本一
    份等附卷可資佐證，事證明確，被告等人之犯行均堪認定。
二、按政府採購法第八十七條第四項之規範意旨，在於防堵政府採購行為中，參與投
    標之廠商間，利用合意等方式，相互借牌進行圍標行為，破壞政府採購競爭機制
    。且行為人以前述之意圖及手段，已達致使陪標廠商不為價格競爭之結果，即為
    既遂，故核被告甲○○、丙○○二人所為，均係犯有政府採購法第八十七條第四
    項之意圖影響決標價格，而以協議之合意，使廠商不為價格之競爭罪；公訴人認
    被告甲○○、丙○○二人所為均係犯政府採購法第八十七條第六項、第四項之意
    圖影響決標價格，而以協議使廠商不為價格之競爭之未遂犯罪嫌，容有誤會，蓋
    因政府採購法第八十七條第四項行為之未遂，是指行為人意圖影響決標價格或獲
    取不當利益，而著手以契約、協議或其他方式締結之合意，但未達其目的之一切
    情形而言，其因廠商仍為投標或仍為價格競爭而未達其目的者固屬之，若因廠商
    不無法達成合意，亦屬未遂。惟廠商間既已經達成圍標之合意，不論係明示完成
    意思表示合致、或是在開標前以放棄競價的行動而為默示，更遑論已向招標機關
    投交標書（單），都應認其犯行已達於既遂。又行為既遂、未遂係犯罪狀態之不
    同，而非處罰之獨立規定，不生變更法條之問題，附此敘明。被告甲○○、丙○○二人間，關於前揭犯行，有犯意連絡與行為分擔，均為共同正犯。爰審酌被告
    甲○○、丙○○二人前無不法犯行，素行佳良，有台灣高等法院被告全國前案紀
    錄表附卷可稽，渠等因社會整體經濟環境不佳，工作機會匱乏，為牟取事業之營
    利生計，致一時失慮，誤觸刑章，事發後亦已坦認錯誤，均俱有悔悟之意，且本
    案因承辦之公務人員於審標階段認真機警地查覺異狀，遂未使被告等人之意圖實
    際發生結果，況被告甲○○支出之押標金二十餘萬元，復已遭採購單位予以沒收
    ，實際已生警戒之效果，綜認對於公共利益之維護無礙等一切情狀，分別量處如
    主文所示之刑，以示懲儆。末查被告甲○○、丙○○二人前均未曾受有期徒刑以
    上刑之宣告，有前開前案紀錄表在卷可按，被告甲○○、丙○○二人犯後坦承犯
    行，深具悔意，其等經此教訓，當知警惕而無再犯之虞，本院綜核各情，所宣告
    之刑，均認以暫不執行為適當，併均予宣告緩刑三年，以啟自新。
三、被告甲○○為被告上永鉦公司之代表人，而被告丙○○為被告德華公司實際執行
    業務之代理人，被告甲○○、丙○○犯有前揭之罪，依同法第九十二條規定，被
    告上永鉦公司、德華公司亦應科以該法條之罰金。次者，公司為法人，不具有犯
    罪能力，自無犯意，猶無所謂概括犯意與犯意聯絡之存在，不成立連續犯與共犯
    （見最高法院八十七年度臺上字第一九七四號判決），是被告甲○○、丙○○因
    前揭犯罪，上揭二公司依政府採購法第九十二條規定，應依同法第八十七條第四
    項科以罰金，爰分別量處如主文所示之罰金。
四、公訴人另以被告甲○○因擔慮投標家數不足而流標，另行萌生意圖影響採購結果
    之犯意，復向徐源鴻借用寶璽公司之名義、證件以投標改善工程，而徐源鴻亦容
    許而提供寶璽公司之公司執照、營利事業登記資料影本與公司大、小印章予甲○○作為投標該本工程案之使用，認被告甲○○意圖影響採購結果，而向徐源鴻借
    用寶璽公司之名義、證件投標本工程部分之所為，雖有涉犯政府採購法第八十七
    條第五項前段規定之嫌；但同條第六項規定：「第一項、第三項及第四項之未遂
    犯罰之。」，亦即同條第五項之「未遂犯」係在不罰之列，依刑法第二十五條第
    二項規定：「未遂犯之處罰，以有特別規定者，為限。」，則難令被告甲○○就
    此部分犯行負何種罪責，復因此部分犯行與前開論罪科刑部分，認有方法結果之
    牽連犯關係，而予不另為不起訴處分云云；然按政府採購法第八十七條第五項行
    為之未遂，應係指行為人基於影響採購結果或獲取不當利益的意圖，而著手借用
    他人名義或證件投標，或容許有此意圖之他人借用本人名義或證件參加投標，但
    未能完成「投標」（非開標亦非得標）之行為等一切情形。故只須完成向招標機
    關投交標書（單）之行為，其犯行即屬既遂。本件被告甲○○所為此二行為（即
    違反政府採購法第八十七條第四項、第五項之行為），雖係出於同一意圖，惟尚
    不能認此二行為係屬裁判上一罪之想像競合犯或目的方法、原因結果之牽連關係
    ，此二行為如均構成犯罪，應認係數罪而非一罪，公訴人既未就此部分犯行提起
    公訴或聲請簡易判決處刑，應認不為本件起訴效力所及，附此敘明。
據上論斷，應依刑事訴訟法第四百五十二條、第二百九十九條第一項前段，政府採購
法第八十七條第四項、第九十二條，刑法第十一條前段、第二十八條、第四十一條第
一項前段、第七十四條第一款，罰金罰鍰提高標準條例第二條，判決如主文。
中      華      民      國    九十二    年      二      月     十一     日
                                臺灣臺中地方法院刑事第六庭
                                    法  官  許  月  馨
右正本證明與原本無異。
如不服本判決，應於判決送達後十日內向本院提出上訴狀，上訴於臺灣高等法院臺中
分院( 須附繕本 )。
                書記官
中      華      民      國    九十二    年      二      月     十一     日
附錄本案論罪科刑法條全文：
政府採購法第八十七條第四項：
意圖影響決標價格或獲取不當利益，而以契約、協議或其他方式之合意，使廠商不為
投標或不為價格之競爭者，處六月以上五年以下有期徒刑，得併科新台幣一百萬元以
下罰金。
政府採購法第九十二條：
廠商之代表人、代理人、受雇人或其他從業人員，因執行職務犯本法之罪者，除依該
條規定處罰其行為人外，對該廠商亦科以該條之罰金。


司法院資訊處製作；財團法人民間司法改革基金會備份。
